【裁判字號】    96,上國,25
【裁判日期】    970311
【裁判案由】    國家賠償
【裁判全文】
臺灣高等法院民事判決                  96年度上國字第25號
上  訴  人    宜蘭縣政府
法定代理人    乙○○
訴訟代理人    林國漳律師
被 上訴 人    丙○○
              戊○○
              丁○○
兼 上一 人
法定代理人    甲○○
共      同
訴訟代理人    楊德海律師
上列當事人間請求國家賠償事件，上訴人對於中華民國96年9月7
日臺灣宜蘭地方法院94年度重國字第2號第一審判決提起上訴，
本院於97年2月26日言詞辯論終結，判決如下：
    主  文
原判決關於命上訴人給付被上訴人丙○○超過新台幣參拾壹萬肆
仟貳佰零玖元本息、給付被上訴人戊○○超過新台幣貳拾玖萬柒
仟零參拾陸元本息、給付被上訴人丁○○超過新台幣貳拾捌萬肆
仟肆佰伍拾玖元本息、給付被上訴人甲○○超過新台幣壹拾捌萬
元本息部分，及訴訟費用之裁判（確定部分除外）均廢棄。
上開廢棄部分，被上訴人在第一審之訴駁回。
其餘上訴駁回。
第一、二審訴訟費用，除確定部分外，由上訴人負擔五分之一，
餘由被上訴人負擔。
    事實及理由
一、本件被上訴人起訴主張：訴外人高培倫為被上訴人丙○○、
    戊○○之子，甲○○之夫，丁○○之父，於民國92年8月10
    日，騎乘車牌號碼PPU-249號機車，搭載訴外人林劍文，沿
    上訴人所主管並負責設置及養護之宜蘭縣南澳鄉○○○○道
    路即宜57線鄉道，由金洋往武塔方面行駛，於同日凌晨0時3
    0分許，行經金洋93號電桿附近即2.6公里處之彎道陡坡，因
    上訴人未設置警3、4、5、6等警告標誌、照明設施及護欄等
    安全設置，致高培倫無法分辨系爭路段為彎道，而自彎道處
    衝至對向車道缺口而跌落山溝，嗣因頭部外傷、頭部粉碎性
    骨折併內出血而死亡。丙○○受有殯葬費新台幣（下同）24
    2,500元、扶養費626,934元（原判決原計算為628,543元，
    見該判決第9頁）、非財產上70萬元，合計1,569,434元之損
    害；戊○○受有扶養費785,178元、非財產上70萬元，合計
    1,485,178元之損害；甲○○受有非財產上90萬元之損害；
    丁○○受有扶養費522,295元、非財產上90萬元，合計1,422
    ,295 元之損害。又本件事故之發生，被害人高培倫與有過
    失，上訴人應負之過失比例為40%，則上訴人應賠償丙○○
    627,774元、戊○○594,071元、甲○○36萬元、丁○○568,
    918元。爰依國家賠償法第3條第1項規定，求為命上訴人如
    數給付，並均自起訴狀繕本送達翌日起至清償日止，按週年
    利率5%計算利息之判決（按被上訴人於原審原係請求上訴人
    給付丙○○1,449,717元、戊○○1,393,580元、甲○○2,03
    9,877元、丁○○1,270,398元，其中丙○○請求821,943 元
    、戊○○請求799,509元、甲○○請求1,679,877元、丁○○
    請求701,480元等本息部分，經原審判決駁回，被上訴人未
    提起上訴，因未繫屬本院，於此不贅）。
二、上訴人則以：本件事故發生地點為宜蘭縣南澳鄉○○○○道
    路，有關該路段之實際養護機關為宜蘭縣南澳鄉公所，故不
    應以伊為賠償義務機關。又事故發生路段雖屬彎道，但非急
    彎陡坡，一般人在正常情況下，均不致於發生交通事故，應
    不必設置急彎或陡坡之標誌。且被上訴人主張系爭路段應設
    置護欄或照明設施均乏法令依據。況被害人當時未依道路交
    通安全規則規定之速限行駛，又未戴安全帽，於夜間遇轉彎
    路段亦未注意車前狀況及減速慢行，致衝入對向車道之山溝
    ，故系爭路段之設置與管理與被害人高培倫死亡間並無因果
    關係，伊自無須負國家賠償責任。縱認伊應負損害賠償責任
    ，被害人高培倫就事故之發生，顯有重大過失，亦應減輕或
    免除伊之賠償責任。另被上訴人所請求之精神慰撫金顯屬過
    高等語，資為抗辯。
三、上開請求，原審為被上訴人全部勝訴之判決（即判命上訴人
    應給付被上訴人丙○○627,774元、戊○○594,071元、甲○
    ○36萬元、丁○○568,918元等本息）。上訴人提起上訴，
    聲明：原判決不利於上訴人部分廢棄；上開廢棄部分，被上
    訴人在第一審之訴駁回。被上訴人則聲明：上訴駁回。
四、按公有公共設施因設置或管理有欠缺，致人民生命、身體或
    財產受損害者，國家應負損害賠償責任。不法侵害他人致死
    者，對於支出醫療及增加生活上需要之費用或殯葬費之人，
    亦應負損害賠償責任。被害人對於第三人負有法定扶養義務
    者，加害人對於該第三人亦應負損害賠償責任。不法侵害他
    人致死者，被害人之父、母、子、女及配偶，雖非財產上之
    損害，亦得請求賠償相當之金額。國家賠償法第3條第1項、
    民法第192條第1項、第4項及同法第194條分別定有明文。查
    被上訴人主張被害人高培倫於上開時日，騎乘機車行經金洋
    93號電桿附近彎道，因衝入對向山溝，頭部外傷、頭部粉碎
    性骨折併內出血而死亡。丙○○、戊○○為高培倫之父及母
    ，丁○○為高培倫之女，甲○○為高培倫之配偶。而前開路
    段之主管機關為上訴人，實際養護機關為宜蘭縣南澳鄉○○
    ○○○路段於事故當時，並未設置道路交通標誌標線號誌設
    置規則所指之警3、4、5、6等標誌及護墩等情，業據其提出
    肇事時現場路況照片、道路交通事故現場圖及戶口名簿等為
    證（見原審卷15-19頁），復為上訴人所不爭執，應堪信為
    真實。是本件所應審究者，厥為：(一)上訴人是否為本件國家
    賠償之賠償義務機關？(二)主管機關對上開道路之設置或管理
    是否有疏失？(三)如認主管機關就前開路段有設置或管理上之
    欠缺，與被害人高培倫之死亡有無因果關係？(四)如認上訴人
    應負損害賠償責任，其數額為何？茲詳析如下：
  (一)上訴人為本件國家賠償義務機關：
  1.按依國家賠償法第3條第1項請求損害賠償者，以該公共設施
    之設置或管理機關為賠償義務機關。不能依前項確定賠償義
    務機關，或於賠償義務機關有爭議時，得請求其上級機關確
    定之。國家賠償法第9條第2項、第4項定有明文。
  2.本件被害人高培倫交通事故發生地點為宜蘭縣南澳鄉○○○
    ○道路，係與公路系統鄉道宜57線共線，已委由南澳鄉公所
    負責管理，並執行道路維護工作，此有宜蘭縣政府94年10月
    5日府工土字第0940127736號函及附件在卷可稽（見原審卷
    86-107頁），其主管修建、養護機關雖為南澳鄉公所，但因
    上訴人與南澳鄉公所均否認其為賠償義務機關，經被上訴人
    請求，其等上級機關台灣省政府就本件事故已確定上訴人為
    賠償義務機關，有該府93年6月1日函影本在卷可考（見原審
    卷31頁），則上訴人自屬於國家賠償法第9條第2項之「公共
    設施之設置或管理機關」，而為賠償義務機關。是上訴人再
    否認其為賠償義務機關一節，即非有據。
  (二)上開鄉道之主管機關對該路段之設置及管理確有疏失：
  1.按公路修建養護管理規則第33條規定：「公路養護業務之範
    圍如下：一公路路權之維護。二公路路基、路面、路肩、橋
    梁、隧道、景觀、排水設施、行車安全設施、交控及通信設
    施之養護。三其他設置於公路用地範圍內各項設施之養護。
    」，可見「行車安全設施」為公路經常養護業務，則公路周
    邊之標誌、標線、安全及照明設施，均屬於養護業務之範圍
    。故系爭路段之設置及管理養護，自當包括路段周邊之相關
    行車安全設施。
  2.次按道路交通標誌標線號誌設置規則第10條第4款規定「輔
    助標誌：除前述三款標誌外，用以便利行旅及促進行車安全
    所設立之標誌或標牌」，又同規則第134條規定「安全方向
    導引標誌『輔２』，用以促使車輛駕駛人減速慢行，並引導
    行駛安全方向。視需要設於易肇事之彎道路段或丁字路口」
    。系爭路段雖無設置斜坡及彎道之警告標誌之必要，然在易
    肇事之彎道路段，仍得視需要設置安全方向導引標誌之輔助
    標誌。
  3.依原審法院於96年5月23日至現場履勘之勘驗筆錄、現場照
    片，及囑託宜蘭縣政府土木課張琱輝、聯宏測量工程顧問公
    司賴勝煜測量所示，由金洋往武塔方面金洋93號電桿附近即
    2.6公里之彎道下坡處，其對向車道路旁適為一山溝，該山
    溝與道路之間雖有路面邊緣之白線，但因該處為一下坡，用
    路人不易查察對向車道之白線。再者，該山溝與道路之間上
    方，並無設置任何路燈，亦無護欄及其上之反光標誌、安全
    方向導引標誌之反光設施，均為兩造所不爭，可見導引轉彎
    之相關道路設施或措施均闕如。未見主管機關依其政策或裁
    量擇一或數項設施以為防免在無任何導引轉彎之設施存在下
    ，確使用路人研判即將轉彎之可能性大減，道路使用之危險
    性劇增。且該山溝處未設有護欄以為屏障，若因不知轉彎而
    行駛至對向車道時，摔入山溝之可能性甚高，顯為不安全之
    公共設施。是主管機關未於系爭路段設置足以防免危險發生
    之任何安全設施，忽視法定之設置及養護責任，對於系爭路
    段公共設施及管理確有欠缺，實堪認定。上訴人就此之否認
    ，即無可取。
  (三)上開設施及管理上之欠缺與高培倫之死亡有相當因果關係：
  1.本件事故，係因被害人高培倫騎乘機車，由金洋往武塔方面
    行經系爭路段彎道處，無法判定即將轉彎，在毫無煞車之情
    形下，衝至對向車道之缺口山溝處等情，業經證人林劍文於
    原審法院證述明確（見原審卷178頁筆錄）。由於系爭路段
    未設置足以防免危險發生之任何安全設施，於一般夜間行駛
    之通常情形，可預期用路人一有不慎極易於不知轉彎之情形
    下，行駛至對向車道，並進而衝入山溝造成傷亡之結果。是
    被害人因跌落山溝致頭部外傷、頭部粉碎性骨折併內出血而
    死亡，與上訴人未於系爭路段設置安全設施間，有相當之因
    果關係存在甚明。
  2.上訴人雖抗辯：被害人當時未依道路交通安全規則規定之速
    限行駛，又未戴安全帽，於夜間遇轉彎路段亦未注意車前狀
    況及減速慢行云云，惟此僅屬被害人與有過失之問題，自不
    能憑此否定上開死亡因果關係。
  (四)上訴人應賠償之金額如下：
  1.殯葬費部分：
    殯葬費為收殮及埋葬費用，其賠償範圍應以實際支出之費用
    為準，且應斟酌被害人當地之習俗、被害人之身分、地位及
    生前經濟狀況決定之。查丙○○所請求之殯葬費242,500元
    ，已扣除席桌30,000元部分，均屬必要費用，亦符善良風俗
    ，應予准許。
  2.扶養費部分：
  (1)按直系血親相互間互負扶養義務；負扶養義務者有數人，而
    其親等同一時，應各依其經濟能力，分擔義務，民法第1114
    條第1款、第1115條第3項1分別明定。本件被害人高培倫係
    69年12月17日出生，有戶口名簿影本1紙可為佐證（見原審
    卷19頁），於本件事故發生時為22歲，應有扶養父母之能力
    ；又丙○○41年9月4日生、戊○○48年3月4日生，分別為高
    培倫之父、母，有前揭戶口名簿可徵，依民法第1117條第1
    項規定，受扶養權利者，以不能維持生活而無謀生能力者為
    限，而同條第2項僅規定，前項無謀生能力之限制，於直系
    血親尊親屬不適用之，並非規定前項不能維持生活之限制，
    於直系血親尊親屬不適用之。是直系血親尊親屬，如能以自
    己財產維持生活者，自無受扶養之權利。此有最高法院72年
    度台上字第4792號判決可參。上訴人雖抗辯丙○○、戊○○
    時值壯年，應有足夠之財產以維持生活云云，既未舉證以實
    其說，所辯自難採信，丙○○、戊○○既為高培倫之直系血
    親尊親屬，不受無謀生能力之限制，揆諸前揭說明，自有受
    扶養之權利。又除高培倫外，丙○○、戊○○尚有1名成年
    子女高淑鳳可扶養，有前揭戶口名簿在卷可稽（見原審卷14
    7頁），故丙○○、戊○○受高培倫扶養之權利，自應以2分
    之1計算，方屬合理。從而依內政部最新統計之「92年台閩
    地區簡易生命表（男性）（女性）」，於高培倫死亡時，丙
    ○○、戊○○之平均餘命分別為26.10年、36.85年；再以財
    政部審酌社會經濟情況及人民一般生活水準所公布之綜合所
    得稅扶養親屬寬減額每人每年74,000元為基礎，高培倫對丙
    ○○、戊○○所負扶養義務，依年別5%複式霍夫曼計算法（
    第一年不扣除中間利息），於丙○○方面共計為628,543元
    【計算式為：「〔74,000×16.00000000（此為應受扶養26
    年之霍夫曼係數）+74,000×0.1×（17.00000000-00.00000
    000）〕除以2（受扶養人數）=628,543（小數點以下四捨五
    入）】；戊○○得請求之扶養費則為785,178元【計算式為
    ：〔74,000×20.0000000（此為應受扶養36年之霍夫曼係數
    ）+74,000×0.85×（21.00000000-00.0000000）〕除以2（
    受扶養人數）=785,178（小數點以下四捨五入）】。是丙○
    ○請求628,543元（原判決誤算為626,934元），戊○○請求
    於785,178元之部分，均為有據。
  (2)次查，丁○○93年3月2日生，亦有戶口名簿可稽，依前述說
    明，其請求扶養費，堪為正當。又車禍當時丁○○尚未出生
    ，尚須受扶養之年數為20年，高培倫則負有2分之1扶養義務
    ，再依財政部公布之扶養親屬免稅額每人每年74,000元，按
    年別5%複式霍夫曼計算法（第一年不扣除中間利息）計算後
    ，丁○○得請求之扶養費用為522,295元【計算式為：〔74,
    000×14.00000000（此為應受扶養20年之霍夫曼係數）〕除
    以2（受扶養人數）= 522,295（小數點以下四捨五入）】。
    丁○○請求522,295元部分，亦屬有據。
  3.精神慰撫金部分：
    本件被害人高培倫69年12月17日出生，事發時僅22歲，年紀
    正輕，卻因本次事件而早逝，丙○○、戊○○因此本件事故
    驟失愛子，必哀痛逾恆；又甫於92年6月28日與甲○○結婚
    ，新婚未久，新出生之丁○○需由甲○○獨立扶養，人生遭
    逢重大鉅變，身心創痛自難撫平；丁○○無緣享受來自生父
    之可貴親情，均自得請求上訴人賠償慰撫金，爰斟酌丙○○
    任職於宜蘭縣南澳鄉公所，有土地及車輛等財產，戊○○則
    無固定資產，另甲○○任職耀華電子股份有限公司，此有稅
    務電子閘明財產所得調件明細表、勞保局電子閘門查詢作業
    可稽（見原審卷證物袋）等身分、地位、經濟狀況等一切情
    狀後，認精神慰撫金為丙○○、戊○○各70萬元；甲○○、
    丁○○各90萬元為適當。
五、綜上，丙○○原得請求賠償之金額為1,571,043元（計算式
    ：242,500+628,543+700,000）；戊○○原得請求賠償之金
    額為1,485,178元（計算式：785,178+700,000=1,485,178）
    ；甲○○原得請求賠償之金額為900,000元；丁○○原得請
    求賠償之金額為1,422,295元（計算式：522,295+900,000=1
    ,422,295）。惟按損害之發生或擴大，被害人與有過失者，
    法院得減輕賠償金額或免除之，民法第217條第1項定有明文
    。本件車禍之發生，固係因主管機關對於系爭路段公共設施
    及管理確有欠缺，然高培倫騎車行經上開肇事、但經測量尚
    非急彎道路（見原審卷257頁）之彎、坡道時，疏未注意減
    速慢行，且未載安全帽，有道路交通事故調查報告表(二)在卷
    可徵（參見所調92年度相字第262號卷第13頁），更為本件
    事故發生之重大原因，是認被害人就其損害之發生與有過失
    。茲審酌上開行為對其損害發生原因力之強弱程度，認道路
    主管機關應負百分之20過失責任，被害人應負百分之80過失
    責任，爰依上開過失相抵原則，按上訴人過失程度減輕其賠
    償責任。準此計算，被上訴人所受損害數額經過失相抵後，
    丙○○僅得請求314,209元（計算式：1,571,0 43×0.2≒31
    4,209，小數點以下四捨五入）；戊○○僅得請求297,036元
    （計算式：1,485,178×0.2≒297,036，小數點以下四捨五
    入）；甲○○僅得請求180,000元（計算式：900,000×0.2
    =180,000）；丁○○僅得請求284,459元（計算式：1,422,
    295×0.2＝284,459）。
六、綜上所述，本件被上訴人依國家賠償法第3條第1項規定，請
    求上訴人給付丙○○314,209元、戊○○297,036元、甲○○
    180,000元、丁○○284,459元及均自起訴狀繕本送達上訴人
    之翌日即94年5月17日起至清償日止，按年息5%計算之利息
    ，核屬正當，應予准許。原審就逾此部分為被上訴人勝訴之
    判決，尚有未當。上訴意旨指摘原判決此部分不當，求予廢
    棄，為有理由。應由本院將原判決此部分廢棄，改判駁回被
    上訴人此部分第一審之訴。至上開應准許部分，原審為被上
    訴人勝訴之判決，並無違誤，應予維持。上訴意旨，仍執陳
    詞，指摘原判決此部分不當，求予廢棄改判，為無理由，其
    此部分之上訴應予駁回。
七、本件事證已臻明確，兩造其餘主張及攻擊防禦方法，核與判
    決結果無影響者，爰不一一論述，併此敘明。
據上論結，本件上訴為一部有理由，一部無理由，依民事訴訟法
第449條第1項、第450條、第79條，判決如主文。
中    華    民    國    97    年    3     月    11    日
                  民事第十六庭
                        審判長 法  官 沈方維
                               法  官 呂淑玲
                               法  官 王淇梓
正本係照原本作成。
不得上訴。
中    華    民    國    97    年    3     月    12    日
                               書記官 吳碧玲


司法院資訊處製作；財團法人民間司法改革基金會備份。
